【裁判字號】    97,訴,1550
【裁判日期】    980226
【裁判案由】    損害賠償
【裁判全文】
臺灣臺中地方法院民事判決  97年度訴字第1550號
原      告  丁○○
                        號
            甲○○
共      同
訴訟代理人  張繼準律師
複代理人    莊惠祺律師
被      告  丙○○原名雷金富.
            乙○○
上當事人間請求損害賠償事件，本院於民國98年2 月12日言詞辯
論終結，判決如下：
    主    文
原告之訴及假執行之聲請均駁回。
訴訟費用新臺幣貳萬貳仟捌佰捌拾肆元由原告丁○○負擔百分之
九十三，餘由原告甲○○負擔。
     事實及理由
一、原告起訴主張：
  (一)緣被告丙○○（原名雷金富，下稱丙○○）係設於台中市○○區○○里○○路121 之30號1 樓之「四季風和迴轉火鍋有
    限公司」（下稱四季風和公司）之負責人，被告乙○○則係
    「安和火鍋店」之前負責人（嗣民國97年1 月21日變更登記
    負責人為原告甲○○）。其2 人明知上址四季風和公司內之
    生財器具早於96年12月25日，即遭債權人聲請假扣押強制執
    行而查封（本院96年度執全字第5123號、96年度執字第8429
    3 號強制執行事件查封筆錄）；且被告丙○○前因竊電行為
    ，經訴外人台灣電力股份有限公司（下稱台灣電力公司）催
    繳電費計新台幣（下同）761,386 元，截至96年12月31日止
    ，僅繳清240,000 元，尚欠521,386 元未清償；又被告丙○○於96年11月至12月間，復積欠台灣電力公司計154,234 元
    之電費，俱未繳納，竟共同基於意圖為自己不法所有之犯意
    聯絡，由被告丙○○出面藉詞邀約原告丁○○投資上址之四
    季風和公司，為取得原告丁○○之信任，其向原告丁○○吹
    噓其計有5 家連鎖火鍋店，並且邀請原告丁○○至其他4 家
    火鍋店視察，後經原告丁○○表示希望以自己獨資方式經營
    ，而不願與他人共同經營之意向後，轉而遊說原告丁○○承
    受上址火鍋公司，經雙方洽談後，被告丙○○表示願以2,00
    0,000 元之代價，讓售四季風和公司之全部股權暨該址營業
    處所所有生財器具。因原告丁○○欲由其女兒即原告甲○○
    經營上開火鍋公司，故由原告甲○○與被告丙○○於97年1
    月11日至位於台中市○○路976 號之民間公證人黃穎倉事務
    所簽署讓與契約書（下稱系爭讓與契約書），乃被告丙○○
    竟在原告2 人不知情之情形下，將系爭讓與契約書上之讓與
    人載為「四季和風迴轉火鍋有限公司」、負責人為丙○○，
    此外，原告甲○○原承受之標的係資本額為5,000,000 元之
    四季風和公司之全部股權暨該址營業處所所有生財器具，而
    被告丙○○竟在讓與契約書上將四季風和公司之標的記載為
    「台中市○○區○○路121 之30號安和店」，以詐騙原告2
    人。
  (二)再被告丙○○為取信原告2 人，於97年1 月12日凌晨將上址
    火鍋公司之所有室內外動產點交原告2 人管理，原告丁○○
    受其所惑，不疑有他，因此於97年1 月14日將上開2,000,00
    0 元款項匯至其所指定設於台中二信向上分行000000000000
    00號，戶名為被告丙○○之帳戶，並交付原告甲○○之個人
    身分證件予被告丙○○，俾便辦理四季風和公司法定代理人
    變更登記事項。孰料，被告丙○○並未將四季風和公司之全
    部股權變更登記至原告甲○○名下，而係以移花接木之方式
    ，將同設於上址，負責人為其胞弟即被告乙○○，資本額僅
    200,000 元之安和火鍋店變更登記至原告甲○○名下。此外
    ，其於97年1 月11日與原告甲○○簽訂讓與契約後，旋於97
    年2 月18日將四季風和公司地址變更登記至台中市○區○○
    里○○路409 號，並且將該公司20% 之股權登記至其母即訴
    外人雷許月之名下。更且，原告嗣後查悉上址四季風和公司
    內之生財器具早於被告丙○○讓售予原告前之96年12月25日
    即遭債權人聲請查封，原告至此方知受騙。
  (三)此外，原告甲○○嗣後經台灣電力公司於97年3 月6 日發函
    通知將定於同月21日進行斷電拆表，始知被告丙○○於讓售
    四季風和公司前之96年11月至12月間，積欠台灣電力公司計
    15 4,234元之電費，經台灣電力公司多次催繳，均置之不理
    ，原告甲○○為避免無法繼續營業之窘境，因而代為繳納上
    開電費（台灣電力公司收據，見起訴狀證10）。經進一步了
    解，更發現被告丙○○前有竊電行為，總計其所經營之4 家
    火鍋分店需繳付之電費為761,386 元，經台灣電力公司同意
    分4 期繳納，惟截至96年12月31日止，被告丙○○僅繳清前
    2 期，計24萬元外，尚欠521,386 元未清償，致原告承受之
    火鍋店隨時有遭斷電拆表之虞。
  (四)本件被告丙○○為圖謀不法利益，故意以詐欺方法加損害於
    原告，致原告丁○○受有2,000,000 元之損害。又，原告於
    洽購過程從未與被告乙○○接觸、聯繫，乃被告乙○○竟將
    其名下之安和火鍋店變更登記至原告甲○○名下，足可證實
    被告丙○○與被告乙○○確有詐欺之犯意聯絡，其2 人應依
    共同侵權行為法律關係連帶負賠償責任。從而，原告丁○○
    依共同侵權行為之法律關係，請求被告丙○○、乙○○連帶
    給付2,000,000 元，及自起訴狀繕本送達翌日起至清償日止
    之法定遲延利息。
  (五)又四季風和公司之營業處所即台中市○○區○○里○○路12
    1 之30號1 樓，係由被告丙○○於96年1 月26日以「四季和
    風食品有限公司」名義向訴外人朱祐宗所承租（見原告98年
    1 月9 日書狀證15），然經搜尋經濟部公司登記資料，發現
    並無「四季和風食品有限公司」核准設立之相關資料，而與
    「四季和風食品有限公司」之名稱相近，同樣由被告丙○○
    擔任負責人之「四季和風迴轉火鍋食品有限公司」係於96年
    5 月28日核准設立，本案之四季風和公司則於96年3 月3 日
    核准設立，顯見被告丙○○係以實際上並不存在之「四季和
    風食品有限公司」名義與訴外人朱祐宗締約，故該給付租金
    之義務應由被告丙○○個人負擔。又該租賃契約書第7 條第
    1 項並約定：承租人使用之水電費及營業上必須繳納之費用
    應自行負責，則原告甲○○於97年3 月6 日接獲台灣電力股
    份有限公司通知將定於同月21日進行斷電拆表，為避免無法
    繼續營業之窘境，因而代為繳納154,234 元電費之舉，應認
    係為被告丙○○管理事務，依無因管理之法律關係，應由被
    告丙○○就原告甲○○代為繳納之上開電費負賠償責任，原
    告甲○○爰請求被告丙○○如數給付。
  (六)並聲明：
    1.被告丙○○、乙○○應連帶給付原告丁○○2,000,000 元
      ，及自起訴狀繕本送達翌日起至清償日止，按年息5%計算
      之利息。
    2.被告丙○○應給付原告甲○○154,234 元，並自起訴狀繕
      本送達翌日起至清償日止，按年息5%計算之利息。
    3.願供擔保，請准宣告假執行。
二、被告則以：
  (一)被告丙○○部分：伊是事後經原告丁○○告知，才知悉上址
    安和店內生財器具被查封一事，並非於簽約時故意隱瞞；且
    四季風和公司負債1 千多萬元，而安和火鍋店並未負債，原
    告丁○○才說要移轉安和火鍋店之營利事業登記證予原告甲○○；至於安和店所欠繳之電費154,234 元，是跨越讓與前
    後，而有一部分是原告甲○○經營時所使用之電費，簽約時
    並未與伊結算；而原告甲○○所受讓之安和店，伊投資約78
    0 萬元，是因發不出薪水，才以200 萬元之代價出售，原告
    現仍繼續經營，且有獲利，足見伊並未詐欺原告等語。
  (二)被告乙○○部分：伊不認識原告2 人，亦無交談過，安和火
    鍋店之營利事業登記證變更是由會計師辦理，伊簽字後交給
    丙○○，原告甲○○亦必須簽名，否則無法過戶，伊也沒有
    收到任何款項，不知道原告為何要告伊詐欺等語。
  (三)並均聲明：原告之訴駁回。
三、原告主張被告丙○○係設於台中市○○區○○路121-30號1
    樓之四季風和公司之負責人，被告乙○○原係設於上址之「
    安和火鍋店」營利事業登記證所載負責人，嗣被告丙○○代
    表四季風和公司與原告甲○○於97年1 月11日，至民間公證
    人黃穎倉事務所簽署讓與契約書，原告丁○○並於97年1 月
    14日將2,000,000 元匯至丙○○之台中二信銀行向上分行帳
    戶內，被告乙○○則於97年1 月21日，將「安和火鍋店」變
    更登記負責人為原告甲○○；而四季風和公司於96年12月25
    日，遭債權人聲請執行查封位於上址安和店店內之火車軌道
    含電磁爐及桌椅各48組、50組；原告甲○○繳交上址自96
    年11月至97年1 月17日之電費共計154,234 元等情，業據提
    出臺中市政府營利事業登記證3 紙、變更登記表、讓與契約
    書、匯款執據、查封筆錄各1 件、電費收據等件為證，並為
    被告所不爭執，堪信為真。
四、按詐欺，係故意使人陷於錯誤而為意思表示之行為，可謂係
    故意以違背善良風俗之方法侵害他人之利益。又詐欺依其情
    形並可構成刑法上之詐欺罪。而刑法第339 條係屬民法第18
    4 條第2 項所稱之「保護他人之法律」，故詐欺亦侵害法律
    所保護之權益。此外，依詐欺方法使人交付物品者，依其情
    形，亦可認為係侵害他人之所有權。由上可知以詐欺使他人
    為意思表示者，係侵害法律所保護之權益，一般言之，多會
    肇致損害，應構成侵權行為，被害人得依民法第184 條規定
    ，請求損害賠償。本件原告丁○○主張伊將2,000,000 元匯
    至被告丙○○之上開帳戶內，被告丙○○係故意以詐欺方法
    加損害於伊，致伊受有2,000,000 之損害，被告乙○○則與
    被告丙○○有詐欺之意思聯絡，其2 人成立共同侵權行為云
    云，惟為被告2 人所否認，並以上揭情詞置辯，是本院厥應
    審究：原告丁○○匯款2,000,000 元之意思表示是否受到詐
    欺？經查：
  (一)按物權之變動固為法律行為，行為人在為物權變動時，亦會
    因被詐欺而影響其為物權之意思決定自由。然查，原告丁○○欲由其女兒即原告甲○○經營上址火鍋公司，故由原告甲○○與被告丙○○於97年1 月11日至位於台中市○○路976
    號之民間公證人黃穎倉事務所簽署系爭讓與契約書，原告丁○○於簽約後之同年月14日，匯款2,000,000 元至被告丙○○上開帳戶，惟其並非系爭讓與契約之買受人等情，為兩造
    所不爭執，可見原告丁○○匯款2,000,000 元之原因，係受
    原告甲○○委託或基於與原告甲○○間之其他法律關係，而
    代理或代為履行原告甲○○對四季風和公司關於系爭讓與契
    約之買賣價金債務，被告丙○○則係以四季風和公司法定代
    理人之身分受領該筆款項。基此，原告丁○○因此而為匯款
    2,000,000 元之行為，所為物權合意之內容僅係「丁○○代
    理或代為履行甲○○對四季風和公司之買賣價金債務，由該
    公司法定代理人丙○○受領」而已，顯然其所欲為交付2,00
    0,000 元之意思表示，並未陷於錯誤而為，即難認被告2 人
    就該物權行為有何詐欺可言。
  (二)次查，原告丁○○匯款2,000,000 元至被告丙○○帳戶之原
    因行為，既係受原告甲○○委託或係基於與原告甲○○間之
    其他法律關係，已如前述，即為其與原告甲○○間之內部關
    係，並非因受被告2 人詐欺，而使其接受原告甲○○委託或
    與原告甲○○約定其他法律關係。是其交付2,000,000 元之
    原因行為，其意思表示之決定自由亦未受到被告2 人所影響
    ，則其原因行為亦不具有受被告2 人詐欺之瑕疵。
  (三)綜據上述，原告丁○○匯款2,000,000 元至被告丙○○上開
    帳戶之物權行為及原因行為之意思表示，均未受被告2 人詐
    欺，原告丁○○主張被其2 人共同詐欺受損害2,000,000 元
    為由，依民法第184 條、第185 條第1 項共同侵權行為之法
    律關係，請求被告2 人連帶賠償其損害，即非有據，不應准
    許。
五、次按管理事務，利於本人，並不違反本人明示或可得推知之
    意思者，管理人為本人支出必要或有益之費用，或負擔債務
    ，或受損害時，得請求本人償還其費用及自支出時起之利息
    ，或清償其所負擔之債務，或賠償其損害。民法第176 條第
    1 項固定有明文。本件原告甲○○主張其繳交上址自96年11
    月至97年1 月17日之電費共計154,234 元，依無因管理之法
    律關係向被告丙○○為請求。惟查：依卷附台灣電力公司催
    繳電費通知單之記載，可知上址電費之債務人為屋主朱祐宗
    ，則原告甲○○向訴外人台灣電力公司清償上址之電費154,
    234 元，係代朱祐宗清償電費，消滅朱祐宗對台灣電力公司
    所負債務，至於原告甲○○所提之朱祐宗與被告丙○○間租
    賃契約書第7 條第1 項約定：「承租人使用之水電費及營業
    上必須繳納之費用應自行負責」，則屬朱祐宗與承租人間之
    內部關係，被告丙○○並不因而對台灣電力公司負有繳納上
    址電費之義務，而成為積欠台灣電力公司電費之債務人。是
    原告甲○○向台灣電力公司繳納電費，並非代被告丙○○盡
    其向台灣電力公司繳納電費之義務，自難認係為被告丙○○
    管理事務，其依無因管理之規定，請求被告丙○○給付154,
    234元 ，於法自有未合。
六、綜上所述，原告丁○○依共同侵權行為之法律關係，請求被
    告丙○○、乙○○連帶賠償2,000,000 元；原告甲○○依無
    因管理之規定，請求被告丙○○給付154,234 元；及均自起
    訴狀繕本送達翌日起，至清償日止，按年息5%計算之利息，
    為無理由，不應准許。其假執行之聲請亦失所附麗，併予駁
    回。
七、結論：原告之訴為無理由，依民事訴訟法第第78條、第85條
    第1 項但書、第87條第1 項，判決如主文。
中    華    民    國    98    年    2     月    26    日
                  民事第四庭   法   官  郭佳瑛
正本係照原本作成。
如對本判決上訴，須於判決送達後20日內向本院提出上訴狀。
中    華    民    國    98    年    2     月    27    日
                                書記官  黃鴻鑑


司法院資訊處製作；財團法人民間司法改革基金會備份。
